【裁判字號】    98,上訴,1304
【裁判日期】    980729
【裁判案由】    誣告
【裁判全文】
臺灣高等法院臺中分院刑事判決        98年度上訴字第1304號
上  訴  人  臺灣苗栗地方法院檢察署檢察官
被      告  丁○○
選任辯護人  張馻哲律師
上列上訴人因被告誣告案件，不服臺灣苗栗地方法院97年度訴字
第880號中華民國98年4月23日第一審判決（起訴案號：臺灣苗栗
地方法院檢察署97年度偵字第5281號），提起上訴，本院判決如
下：
    主    文
上訴駁回。
    理    由
一、公訴意旨略以：被告丁○○明知於民國96年11月17日上午10
    時40分許，戊○○駕駛車牌CB－6402號自小客車搭載其前往
    苗栗縣後龍鎮海寶里47號「真機宮」上香拜拜，結束後正欲
    駕車離去之際，甲○○基於妨害戊○○、被告二人行使權利
    之犯意，先持鐵棒站立於戊○○所有上開自小客車駕駛座車
    門前，強行擋住戊○○，不讓戊○○上車開車，復於被告自
    右前車門上車欲發動汽車離去之時，徒手抓住被告之雙手，
    並撲向被告，強搶被告所持有之汽車鑰匙，以此強暴方式妨
    害戊○○、被告行使自由離去之權利；戊○○、被告見狀，
    即共同基於傷害之犯意聯絡，由被告徒手拉扯甲○○之頭髮
    ，戊○○徒手毆打甲○○胸口，並拉扯甲○○之左手臂致甲○○倒地，甲○○因而受有左頸部挫傷及紅腫、胸部疼痛、
    左手臂挫傷及瘀青等傷害（甲○○涉犯強制罪部分，及被告
    、戊○○涉犯共同傷害罪部分，業經臺灣高等法院臺中分院
    以97年度上易字第1476號判處罪刑確定）等事實，竟意圖使
    甲○○、丙○○受刑事處分，於97年 7月24日具狀向臺灣苗
    栗地方法院檢察署提出內容不實之告訴稱：伊並無傷害甲○○之事實，甲○○、丙○○於上開案件偵查及第一審審理時
    ，具結後於案情有重要關係之事項為不實之證述，虛偽證稱
    伊有傷害甲○○之情事云云；之後於偵查中復不實指稱：甲○○於法院審理時說伊拉她頭髮，拉到倒這句不實在，丙○○在當天說伊用手拉扯甲○○頭髮等語，均不實在云云，經
    臺灣苗栗地方法院檢察署檢察官以97年度偵字第3608號偵查
    後，認甲○○、丙○○均無偽證之犯行，於97年10月20日為
    不起訴處分確定。因認被告涉有刑法第169條第1項之誣告罪
    嫌。
二、按犯罪事實應依證據認定之，無證據不得認定犯罪事實；又
    不能證明被告犯罪或其行為不罰者，應諭知無罪之判決，刑
    事訴訟法第154條第2項第301條第1項分別定有明文。又所
    謂認定犯罪事實之證據，係指足以認定被告確有犯罪行為之
    積極證據而言，該項證據自須適合於被告犯罪事實之認定，
    始得採為斷罪之資料；且如未能發現相當確實證據，或證據
    不足以證明，自不能以推測或擬制之方法，以為裁判之基礎
    ；而認定犯罪事實所憑之證據，雖不以直接證據為限，間接
    證據亦包括在內，然而無論直接證據或間接證據，其為訴訟
    上之證明，須於通常一般人均不致有所懷疑，而得確信其為
    真實之程度者，始得據為有罪之認定，倘其證明尚未達到此
    一程度，而有合理之懷疑存在時，即難遽採為不利被告之認
    定（最高法院76年台上字第4986號判例參照）。另刑事訴訟
    法第161條第1項規定：檢察官就被告犯罪事實，應負舉證責
    任，並指出證明之方法。因此，檢察官對於起訴之犯罪事實
    ，應負提出證據及說服之實質舉證責任。倘其所提出之證據
    ，不足為被告有罪之積極證明，或其指出證明之方法，無從
    說服法院以形成被告有罪之心證，基於無罪推定之原則，自
    不能為被告有罪之判決。
三、公訴人認被告有上開誣告罪嫌，無非係以證人丙○○之證述
    ，並有臺灣苗栗地方法院檢察署97年度偵字第 131號案件97
    年2月4日訊問筆錄、97年度偵字第3608號案件97年 8月20日
    訊問筆錄、97年度偵字第3608號案件不起訴處分書、臺灣苗
    栗地方法院97年度易字第316號97年6月 5日審理筆錄、97年
    度易字第 316號刑事判決書、刑事告訴（告發）狀、臺灣高
    等法院臺中分院97年度上易字第1476號刑事判決書可證，為
    其主要論據。然訊諸被告丁○○堅決否認有何誣告甲○○、
    丙○○之犯行，辯稱：伊沒有拉甲○○頭髮，伊是冤枉的；
    伊沒有意思要誣告甲○○、丙○○，伊是認為甲○○、丙○○講的都不是事實，且前後不一致，所以才提出告訴等語。
    經查：
  (一)按誣告罪之成立，以意圖他人受刑事處分或懲戒處分，而
      為虛偽之告訴告發報告者為要件，所謂虛偽，係指明知無
      此事實故意捏造而言，若告訴人誤認有此事實或以為有此
      嫌疑，自不得指為虛偽，即難科以本罪。又告訴人所訴事
      實，不能證明其係實在，對於被訴人為不起訴處分確定者
      ，是否構成誣告罪，尚應就其有無虛構誣告之故意以為斷
      ，並非當然可以誣告罪相繩。另誣告罪之成立，須其申告
      內容完全出於憑空捏造，若所告尚非全然無因，衹因缺乏
      積極證明致被誣告人不受訴追處罰者，尚難遽以誣告論罪
      。再者，虛偽之申告，以意圖使他人受刑事或懲戒處分而
      為之者，始構成誣告罪，若所指事實出於訟爭上攻擊防禦
      之方法，縱有請求懲辦對方之表示，而其目的既在脫卸自
      己罪責，即難謂與上開要件相合。又刑法第169條第1項之
      誣告罪，除有使他人受刑事或懲戒處分之意圖外，客觀上
      並有虛構事實以誣告為要件，如申告人為掩飾罪責，對證
      人不利於己之供述，漫指為偽證而提出告訴，即無虛構事
      實，且目的在推卸自己罪責，又未超越得容忍之程度，尚
      與誣告罪之構成要件不符，難成立該罪（最高法院30年上
      字第1886號判例、40年台上字第88號判例、43年台上字第
      251號判例、59年台上字第581號判例、83年台上字第2792
      號判決要旨參照）。
  (二)本院97年度上易字第1476號確定判決之事實欄固記載：「
      戊○○與甲○○為兄妹，二人間因薪資及扶養尊親屬等問
      題，積怨已久。96年11月17日上午10時40分許，戊○○駕
      駛車牌CB－6402號自小客車搭載友人丁○○前往苗栗縣後
      龍鎮海寶里47號『真機宮』上香拜拜，結束後正欲駕車離
      去之際，甲○○竟基於妨害戊○○、丁○○二人行使權利
      之犯意，先持鐵棒站立於戊○○所有上開自小客車駕駛座
      車門前，強行擋住戊○○，不讓戊○○上車開車，復於丁○○自右前車門上車欲發動汽車離去之時，徒手抓住丁○○之雙手，並撲向丁○○，強搶丁○○所持有之汽車鑰匙
      ，以此強暴方式妨害戊○○、丁○○行使自由離去之權利
      。戊○○、丁○○見狀，即共同基於傷害之犯意聯絡，由
      丁○○徒手拉扯甲○○之頭髮，戊○○徒手毆打甲○○胸
      口，並拉扯甲○○之左手臂致甲○○倒地，甲○○因而受
      有左頸部挫傷及紅腫、胸部疼痛、左手臂挫傷及瘀青之傷
      害。嗣甲○○起身後，因持續與戊○○發生口角，甲○○
      又另行起意，基於傷害之犯意，持鞋子一只毆擊戊○○之
      左手背，致戊○○因而受有左手背紅腫之傷害」等語，因
      而認定被告於該案「有徒手拉扯甲○○之頭髮」，且與同
      案被告戊○○共同犯傷害罪，並確定在案，此有該判決書
      查詢資料在卷可稽（見偵查卷第2至7頁）。惟被告上開被
      訴傷害案件，第一審法院係於97年7月3日判決，而被告於
      97年7月15日收受送達後，旋即於97年7月17日與同案被告
      戊○○共同具狀聲明上訴，嗣第二審法院至97年10月 9日
      始判決駁回上訴，並因而確定之事實，業經本院依職權調
      閱該案件偵審全卷查明無誤。又被告早於97年 7月24日即
      具狀向檢察官申告甲○○、丙○○涉犯偽證罪嫌（見97年
      度偵字第3608號偵查卷第2、3頁），並在本院審理其傷害
      案件時，續辯稱其並無拉扯甲○○頭髮之情事，且與該案
      之同案被告戊○○據此為有利之抗辯，有該案刑事補充上
      訴理由狀、準備程序筆錄及審判筆錄附卷可稽（見97年度
      上易字第1476號卷第40至46、50、51、62至65頁）。另被
      告於本件復一再主張：伊沒有拉甲○○頭髮，伊是冤枉的
      ，伊沒有意思要誣告甲○○、丙○○等語（見原審卷第39
      、40、61、86、114頁、本院卷第20至22、36至38頁)，自
      始否認其據以申告甲○○、丙○○偽證之事實係出於虛構
      ，並舉證人戊○○於原審證述：伊沒有看到被告拉扯甲○○等語（見原審卷第108頁)。則在96年11月17日上午10時
      40分許之案發當場，確係由甲○○先起事端，持鐵棒阻擋
      戊○○及被告離去，並徒手抓住被告之雙手，進而撲向被
      告，強搶被告所持有之汽車鑰匙，則在肢體衝突之過程中
      ，被告不自覺地拉到甲○○之頭髮，固有可能，惟被告既
      係被動反擊，在其肢體連續閃躲或舞動之過程中，未能體
      覺其有拉扯到甲○○之頭髮，亦有可能，是被告主觀上認
      其並未有拉扯甲○○頭髮之行為，因而指訴甲○○、丙○○涉嫌偽證，自難認被告有捏造事實提告之情事，尚不得
      遽論以誣告罪責。
  (三)證人甲○○於本院97年度上易字第1476號案件之警詢、偵
      查、審理中分別證稱：(1)於警詢時證述：在一言不合下，
      戊○○（抓我左手臂）與丁○○（抓我頭髮及頸部）合力
      用徒手方式打我（戊○○用腳踹胸）等語（見97年度偵字
      第131號偵查卷第4頁背面）。(2)於偵查中則證稱：戊○○
      用手推伊胸部，丁○○拉伊頭髮，害伊跌倒，當時戊○○
      拉伊左手臂，至於脖子不知道是誰拉的，因為當時很混亂
      等語（見同上偵查卷第37頁）。(3)於審理中又證述：戊○○推來，用手推倒，推到瘀青，丁○○從後面來抓伊的頭
      髮抓到倒等語（見97年度易字第316號卷第82頁)。則當時
      情形既很混亂，甲○○之頭髮及頸部縱有遭人自後拉扯，
      其亦難明確觀察究係何人所為，此由證人甲○○先稱係被
      告抓其頸部，復又云不知何人拉其脖子等情即明，是被告
      在案發當時是否確有以拉扯甲○○頭髮之方式傷害甲○○
      ，自難單憑證人甲○○之指訴而為認定。又證人丙○○於
      上開案件之偵查中已先明確證稱：「我拜完後，看到甲○○被二個人打，一男（戊○○）一女（丁○○），甲○○
      被壓在地上，怎麼打我不清楚」「（問：知不知道男生和
      女生各打甲○○何處？）我也看得一頭霧水，所以就趕快
      回家」等語（見同上偵查卷第40頁），顯見證人丙○○就
      被告是否有拉扯甲○○之頭髮，並未清楚觀睹，嗣後竟於
      臺灣苗栗地方法院97年度易字第 316號案件審理時證述：
      伊是有看到戊○○用手推甲○○，丁○○用手拉扯甲○○
      頭髮等語（見該案件卷宗第69頁），其所云先後不一，即
      有可疑。是被告因而對甲○○、丙○○提出偽證之告訴，
      當事出有因，其內容並非完全出於憑空捏造，自難論處被
      告誣告之罪責。
  (四)公訴人固另舉97年度偵字第3608號案件97年 8月20日訊問
      筆錄、97年度偵字第3608號案件不起訴處分書、97年度易
      字第 316號刑事判決書、97年度上易字第1476號刑事判決
      書為證。惟被告所訴甲○○、丙○○涉犯偽證罪嫌之事實
      ，雖不能證明其係實在，而經不起訴處分確定在案，且被
      告「有徒手拉扯甲○○之頭髮」之事實，亦經上開判決確
      定在案，然此乃係各該案件之裁判者依循刑事證據法則所
      為之個案判斷（訴訟上之真實），並非以此即當然可以推
      認本件被告成立誣告罪。換言之，公訴人於本件仍應負實
      質之舉證責任，提出積極證據證明：「被告於行為時，主
      觀上確係『明知』其有徒手拉扯甲○○之頭髮（此乃被告
      親身經歷之事），甲○○、丙○○並無偽證之事實，惟被
      告卻仍意圖使甲○○、丙○○受刑事處分而故意虛捏此事
      實」等事項，以說服本院形成被告有罪之心證，並非當然
      徒憑另案之認定，即遽認本件被告成立誣告罪。
  (五)綜上所述，本件檢察官所舉之證據，既不足以使本院形成
      被告有誣告行為之心證，此外，本院在得依或應依職權調
      查證據之範圍內，復查無其他積極明確之證據，足以認定
      被告有檢察官所指誣告之罪行，自屬不能證明被告犯罪。
      原審因而為被告無罪之諭知，並無不當，檢察官上訴意旨
      仍認被告有誣告之行為，指摘原判決不當，為無理由，應
      予駁回。
五、據上論斷，應依刑事訴訟法第368條，判決如主文。
本案經檢察官乙○○到庭執行職務。
中    華    民    國    98    年    7     月    29    日
            刑事第六庭    審判長法  官  李  文  雄
                                法  官  林  靜  芬
                                法  官  張  恩  賜
以上正本證明與原本無異。
如不服本判決應於收受本判決後10日內向本院提出上訴書狀，其
未敘述上訴理由者，並得於提起上訴後10日內向本院補提理由書
狀（均須按他造當事人之人數附繕本）「切勿逕送上級法院」。
                                書記官  陳  如  慧
中    華    民    國    98    年    7     月    29    日


司法院資訊處製作；財團法人民間司法改革基金會備份。
